福建金門地方法院民事判決
               110年度勞訴字第3號
原      告  許重榮
被      告  陳彥霖
訴訟代理人  陳金泉律師
            李瑞敏律師
上列當事人間請求給付薪資等事件，本院於民國111年5月6日言
詞辯論終結，判決如下：
    主      文
原告之訴及假執行之聲請均駁回。
訴訟費用由原告負擔。
    事實及理由
壹、程序方面
    按訴狀送達後，原告不得將原訴變更或追加他訴。但擴張或
    減縮應受判決事項之聲明者，不在此限，民事訴訟法第255
    條第1項第3款定有明文。本件原告訴之聲明第1項原為：被
    告應給付新臺幣（下同）454萬9049元，及自起訴狀繕本送
    達翌日起至清償日止，按週年利率5%計算之利息。嗣於民國
    110年11月23日遞狀並於同年12月3日當庭變更該項聲明之請
    求金額為386萬4448元。核屬聲明之減縮，與上開規定並無
    不合，應予准許。
貳、實體方面
一、原告主張：被告開設人愛牙醫診所，並自110年2月16日起僱
    用我擔任該診所牙醫，採固定月薪制，每月薪資25萬元，每
    月10日發薪。上開僱傭條件為口頭約定，並曾於110年6月30
    日在訴外人許聖敏住處當場確認。詎被告積欠我110年2月16
    至28日之薪資10萬8368元、同年4月薪資3萬元、5月薪資2萬
    1400元、6月薪資25萬元，合計40萬9768元。另我從110年2
    月16日起至同年6月20日止均受僱於被告，每週工作7日，每
    日工作12小時，扣除上班日每日8小時之正常工時，其餘時
    間均屬加班，應計算加班費（含無須上班之國定假日，我亦
    加班12小時），合計被告應給付加班費140萬9680元。又被
    告於110年6月15日透過其大嫂以電話告知我「診所要歇業，
    因被告要去讀博士班」，我認為被告是以歇業為由終止兩造
    間僱傭契約，遂於110年6月21日轉至別家牙醫診所工作（我
    雖受僱至110年6月20日止，但該月30日我曾返回被告診所處
    理先前自費病患假牙，所以我應可主張兩造間僱傭關係至11
    0年6月30日止，被告應完整付我該月的全部固定月薪）。但
    被告單方以歇業為由終止兩造間僱傭契約，我要請求資遣費
    4萬5000元。再因被告以歇業為由違法解僱我，於審理期間
    又向法院遞狀指摘或攻擊我，造成我名譽權受損，我請求慰
    撫金200萬元。爰依兩造間口頭約定之僱傭契約、勞動基準
    法（下稱勞基法）第24條第1項、第17條、民法第195條第1
    項前段規定，請求被告給付積欠薪資、加班費、資遣費、慰
    撫金。並聲明：㈠被告應給付386萬4448元，及自起訴狀繕本
    送達翌日起至清償日止，按週年利率5%計算之利息。㈡願供
    擔保，請准宣告假執行。
二、被告則以：兩造間從未約定固定月薪25萬元，而係約定抽成
    的合作關係（即依原告實際看診的健保補助與自費收入加總
    後，原告可取得其中30%為薪資，我從110年4月起再將之提
    高為45%），並非僱傭契約，雙方亦不具從屬性，我也未積
    欠原告薪資。原告非住院醫師，不屬勞基法第3條第1項規定
    得適用該法之行業，並無勞基法適用。是原告依勞基法第24
    條第1項、第17條規定請求加班費及資遣費，並無所據。又
    我於審理中遞狀就原告陳述為答辯，並無侵權行為或貶損原
    告名譽可言，原告無從請求慰撫金等語，資為抗辯。並聲明
    ：㈠原告之訴及假執行之聲請均駁回。㈡如受不利判決，願供
    擔保，請准宣告免為假執行。
三、法院之判斷：
  ㈠兩造不爭執之事項：
  1.兩造均為牙醫，原告係38年7月12日生、被告係44年8月11日
    生。兩造曾約定原告之薪資得匯入原告或其子許富御之帳戶
    。
  2.人愛牙醫診所為被告所開設。
  3.原告曾於人愛牙醫診所擔任牙醫，其執業登記期間自110年2
    月22日起至同年6月21日止，5個月期間所提供診療件數及所
    申請醫療費用點數如衛生福利部中央健康保險署（下稱健保
    署）之回函所示（本院卷一第365、367頁，110年2月及6月
    之診療日期與件數見本院卷一第389頁，110年6月登錄原告
    最後看診日為該月13日）。
  4.被告曾付款予原告，由原告本人或其子受領紀錄如下（本院
    卷四第177至187頁）：
  ⑴110年4月12日先後給付12萬元、13萬元。
  ⑵110年5月10日給付22萬元。
  ⑶110年6月10日給付15萬元。
  ⑷110年7月26日給付8萬745元。
  5.被告曾於110年2月22日轉帳1萬4667元，轉帳備註記載「許
    重榮會費」，另於110年5月29日轉帳6200元，轉帳備註記載
    「許重榮全人會費」（本院卷四第237頁）。
　6.牙醫依行政院勞動部函釋（本院卷四第39頁），如非剛畢業
    之住院醫師，即無勞基法之適用。　
  ㈡原告主張被告積欠薪資、加班費、資遣費並應賠償慰撫金等
    情，惟為被告所否認，並以前揭情詞置辯。是本件爭點厥為
    ：兩造間有無固定月薪25萬元之約定？若無，兩造間之關係
    為何？是否符合勞基法第3條而有勞基法之適用？原告主張
    名譽權受損之慰撫金，有無理由？分述如下：
  1.原告無法舉證證明兩造間存有固定月薪25萬元之約定，自應
    承擔無法證明之不利益，並推認該約定不存在：
　⑴查兩造均不爭執原告曾於被告開設之人愛牙醫診所擔任牙醫
    ，執業登記期間自110年2月22日起至同年6月21日止，並有
    健保署回函（本院卷一第365頁）在卷可佐，首堪認定。惟
    此執業登記並無法遽指兩造間即有固定月薪25萬元之約定甚
    明。是原告既主張有此約定存在，並遭被告否認，原告自應
    就此有利於己之事實舉證證明之。倘無法證明，應承擔其不
    利益，並推認該約定不存在，合先指明。
　⑵原告稱此約定為口頭約定，兩造曾於110年6月30日在許聖敏
    住處確認，足證該約定屬實等語。經核，兩造均為牙醫，且
    原告38年7月12日生，自110年2月起於被告診所工作，其時
    齡71歲，乃人生與社會閱歷圓滿之際，並具醫療專業，當悉
    簽約與不簽約均有其利弊與意涵，猶選擇以不形諸文字與契
    約之方式於被告診所工作，自有兩造便宜行事、不另簽約之
    考量，自不宜僅以任一造片面指述即做有利該造之認定。
　⑶再以原告於被告診所執業之登記期間自110年2月22日起至同
    年6月21日止，卻主張兩造曾於其執業登記終止後之110年6
    月30日在許聖敏住處確認該固定月薪之約定。此主張以旁觀
    第三人之立場，不難起疑「何以正式工作前不簽約、避免爭
    議，卻於關係終止後，方於第三人住處確認」，又「許聖敏
    與兩造關係為何，具何資格做此確認」。為釐清此節，本院
    依原告所請，傳喚證人許聖敏到庭證稱：我做工程的，原告
    戶籍寄放在我農舍，我們認識5、6年了，平常一起吃飯、喝
    酒、時常往來，但我跟被告沒交情。開庭前原告曾與我就本
    案紛爭進行交流，原告會講給我聽。被告曾應原告之邀，於
    110年6月30日來我家1次，也只有這次，我沒有參與兩造最
    初的約定。兩造在我家算帳時，被告問說6月做20幾天怎麼
    算，我回說你不是1個月給原告25萬元嗎，就用25萬元與該
    月工作日數換算就好（本院卷三第416至421頁）；另於當日
    庭訊終結前，於旁聽席稱：我有幫被告算，大約欠30萬不還
    ，幹你娘（臺語）等語（本院卷三第433頁）。
　⑷由證人許聖敏前揭表述可知，其與原告關係甚近，並曾於開
    庭前先就本案事實與原告深入溝通後方至本院證述，然於法
    庭內卻難維持客觀冷靜，甚至為情緒發言。準此以觀，證人
    許聖敏是否基於客觀立場僅就所見聞為中性表述，抑或採取
    親近原告之立場而作有利原告之說明，已非無疑。再者，證
    人許聖敏以工程為業，與原告關係密切而與被告毫無交誼，
    亦不具兩造之牙醫專業，則其以何身分、資格介入兩造間糾
    紛、有無偏頗，亦已存疑。遑論，兩造於110年2月原未以書
    面訂明工作條件，何以原告在被告診所之執業登記終止後，
    始於110年6月30日確認，更係於立場親近原告之許聖敏住處
    確認，更費疑猜。
　⑸對照原告曾於被告診所內對員工稱：現在沒病人，我走了，
    反正診所又不是我的，大家不負責任來不負責任，「我是看
    病人多少我來抽多少錢而已」，我也不一定要給你鎖門等語
    ，業經診所監視器錄下，並由被告提供予本院勘驗在卷（本
    院卷三第245頁）。是在證人許聖敏證述存疑，原告亦直承
    其「看多少、抽多少」下，其固定月薪25萬元之主張容已存
    疑。原告既難以證明該約定存在，就不能證明之不利益允宜
    自行承擔，並推認該約定不存在。
  2.兩造間應以被告所述之合作抽成關係及薪資已付清等語，較
    屬可採：
　⑴除原告已直承其「看多少、抽多少」外，被告就原告之工作
    條件補陳：兩造是約定抽成的合作關係，依原告實際看診的
    健保補助與自費收入加總後，原告可取得其中30%為薪資，
    另自110年4月起，將原告抽成比例提高為45%，薪資均已付
    清等語，並提出其整理之表格（本院卷四第202至203頁）供
    確認。經將該表格比對本院所調取、健保署回函所附原告診
    療申報之健保點數（本院卷一第367頁）、兩造不爭執之被
    告付款予原告之紀錄（本院卷四第177至187頁）、被告曾墊
    繳原告110年牙醫公會年費而扣除其中8000元與原告全人專
    科證照費6200元（本院卷四第237頁）。交相印證可知，被
    告所提出之表格，有與所述相符之證據可資為據，應堪採信
    。
　⑵併考同時期於被告診所工作之另名牙醫陸小雲於本院證稱：
    伊與被告採約定抽成制，依看診病患與所做假牙之收入，抽
    取其中5成為薪資。伊為專業人士，無底薪保障，做多少就
    抽多少。一般來說，個人薪水不會告訴別人，伊也不清楚其
    他牙醫之待遇等語（本院卷三第429頁）。另當時受僱於被
    告診所之員工楊子萱結稱：就我所知，兩造間是抽成關係，
    我記得那時被告曾交代我說原告可以抽2至3成，所以我在我
    筆記本裡原告姓名下方記載「Salary 2成5」，被告那時還
    提醒我，原告2月跟3月的薪水要一起算給他等語（本院卷三
    第423至425頁），並提出該筆記本供本院當庭檢閱後影印附
    卷（本院卷四第443頁）。鑑於證人陸小雲、楊子萱現已非
    被告診所之牙醫或員工，亦與兩造無嫌隙、夙怨、糾紛或債
    權債務關係，均經結證在卷（本院卷四第423、425至426、4
    28、431頁）。堪信渠等證述所共同顯示之被告與合作牙醫
    間採約定抽成乙節，應與實情相符。
　⑶被告既已提出與所述相符之證據，證明其曾陸續給付110年2
    至6月之薪資；另現有證據（含原告先前經錄下之陳述）均
    指向兩造間應為抽成關係而非固定月薪。則原告主張兩造間
    為固定月薪25萬元，被告積欠薪資40萬9768元等語，自難採
    憑，毋寧應以被告所述兩造間為合作抽成關係且薪資已付清
    等情為可採。
  3.兩造間無勞基法之適用，原告無從依勞基法第24條第1項、
    第17條規定請求加班費及資遣費，遑論原告所稱加班情節難
    以為採：
　⑴兩造均不爭執牙醫依勞動部函釋（詳下述），如非剛畢業之
    住院醫師，即無勞基法之適用。再核該函釋業經勞動部以10
    8年3月12日勞動條1字第1080130207號公告，內容提及「醫
    療保健服務業之醫師曾經勞動部改制前之行政院勞工委員會
    公告不適用勞基法。惟經檢討與評估，住院醫師已無不適用
    之理由，爰自108年9月1日起適用勞基法。所稱『住院醫師』
    ，係指依醫師法第7條之1授權訂定之專科醫師之分科及甄審
    辦法或醫療法第18條第2項規定，接受『畢業後』綜合臨床醫
    學訓練（一般醫療訓練）、專科醫師訓練或負責醫師訓練之
    醫師、牙醫師及中醫師」（本院卷四第39頁）。併考牙醫顯
    非勞基法第3條第1項第1至7款所定得適用該法之行業，復未
    經中央主管機關即勞動部依同條項第8款規定，指定為可適
    用勞基法之事業，則依反面解釋，非住院醫師之牙醫自無勞
    基法適用。
　⑵鑑於原告早為執業牙醫並已退休（本院卷三第14頁），顯非
    依醫師法第7條之1授權訂定之專科醫師之分科及甄審辦法或
    醫療法第18條第2項規定，接受「畢業後」醫學訓練之「住
    院醫師」。益顯原告縱至被告診所工作，然無勞基法適用甚
    明。是原告自無從依勞基法第24條第1項、第17條規定請求
    加班費及資遣費。
　⑶再原告雖提出排班表（本院卷二第31、33頁），主張其自110
    年2月16日起至同年6月20日止，每週皆工作7日，每日皆工
    作12小時（即上午8至12時、下午1至6時、6至9時），國定
    假日與例假日亦同，正常工時外均屬加班等語。惟證人陸小
    雲證稱：我是專業牙醫，我與被告間採約定抽成制，看自己
    表現，做多少抽多少，並無約定加班或加班可額外收取加班
    費等語（本院卷三第429、431頁）。參以原告亦無法舉證證
    明其與被告間曾有加班可請領加班費之約定，且所提出排班
    表是否為真、實際履行狀況如何，均未曾舉證證明。是縱特
    定時段曾掛原告之名，然前既證立「兩造間採約定抽成制」
    ，原告亦不否認其上班無須打卡，並曾於診間錄影中直承「
    現在沒病人，我走了…我是看病人多少我來抽多少錢而已」
    （本院卷三第245頁），暨兩造均不爭執健保署所登錄原告
    於被告診所之執業登記日期至110年6月21日止，而健保系統
    實際登錄原告最後看診日為同年月13日，其後已無原告執行
    醫療業務之紀錄。除與原告所述「日日工作12小時」不符外
    ，亦堪推認原告縱掛名某時段，然如無病人就診，自無診療
    業務，原告亦不負有等同一般員工應常駐診所之要求。是其
    就加班事實之主張與加班費之請求，均難為採。
  4.被告應訴答辯乃合法之訴訟權行使，亦難認原告遭違法解僱
    ，原告並無名譽權遭不法侵害可言，無由請求慰撫金：
  ⑴原告另主張：被告以歇業為由違法解僱我，並於審理期間向
    法院遞狀為指摘或攻擊，造成我名譽權受損而請求慰撫金等
    語。經核，兩造為合作抽成關係，有如前述。且證人陸小雲
    證稱：被告不會要求合作的牙醫一定要出勤，如果有要事處
    理，可提早講，讓被告調班。也沒約定同時期不得至他診所
    工作或兼職，也沒有所謂加班或加班可額外請領加班費，就
    是單純按約定抽成。我不負擔診所盈虧風險，也不需額外支
    付、分攤診所的營運成本，被告按抽成關係可自我工作成果
    中拿取5成為支應等語（本院卷三第429至431頁）。可知原
    告雖執業登記於被告診所，然無不得兼職或不得至他診所執
    行牙醫業務之約定，亦無應依被告指示出勤之義務，而可事
    前彈性告知調整。
  ⑵併參原告於診所監視錄影中另稱：我總是要有個生計，我就
    在想，我這邊上半個月，我再去別的地方打工半個月，現在
    醫師可以支援，早期是不能的，你登記在哪裡就要在那裡工
    作等語，亦經本院勘驗在卷（本院卷三第245頁），核與證
    人陸小雲前揭證述相近。暨原告於LINE對話中向被告表明：
    （6月17日週四）我另求發展了…我週六去簽合同了…（6月20
    日週日）我明天開始上班了等語（本院卷三第42至43頁）。
    而原告於被告診所之執業登記期間係至110年6月21日止。交
    相比對，可知原告確毋庸於事前告知被告，即可自由離職，
    且兩造間亦無競業禁止或原告兼職前應經被告同意或應服從
    被告權威與指揮等情。是在原告可自由來去、全權決定是否
    繼續於被告診所工作下，除可印證兩造最初不簽約之決定與
    約定抽成所提供之彈性較符合實情外，亦難想像此情狀下會
    約定固定月薪25萬元。
  ⑶至原告雖稱其離職原因係被告大嫂於110年6月15日打電話告
    知被告要歇業去讀博士班等語。姑不論原告無法證明此通電
    話之內容為真，縱認屬實，被告大嫂並非兩造，無從片面決
    定兩造間約定抽成關係之存續或解消，原告更從未提出被告
    曾要求其離職之證明，卷內至多僅有原告上開告知被告其欲
    另求發展之訊息，解釋上仍屬原告自主離職，而非遭被告解
    僱。遑論兩造間僅口頭約定合作抽成關係，亦查無「原告應
    受被告指揮服勞務並接受被告懲戒」之人格從屬性，事實係
    原告可就執業時段與被告為商議、調整，甚可自主決定兼職
    或離職。以此觀之，與其謂原告係單純按被告指示服勞務（
    即僱傭關係），不如說原告係受被告委託於一定時段，依其
    牙醫專業，為病患進行醫療事務之處理，兩造均可隨時終止
    此合作關係（即委任關係），較屬適切。是兩造間約定抽成
    關係既應定性為委任契約，則原告自主離職容與遭解僱無涉
    ，更無遭違法解僱可言。
  ⑷又兩造於訴訟中各有攻防主張，各以訴狀或當庭以言詞，就
    有利自己或不利對造部分為陳述，毋乃法庭日常，原則尚屬
    合法訴訟權行使之一環，遑論被告係委任律師為訴訟代理人
    進行攻防表述，律師於本案所作答辯縱與原告迥異，在客觀
    上仍無何顯與案情無關而單純就原告之人格或名譽為公開詆
    毀情狀，實無由率指為對原告名譽權之不法侵害。參以原告
    就此部分於起訴狀泛言「被告以歇業掩耳盜鈴詐騙行徑終止
    與消滅原告工作權，又在金門地區醫療和為人方面屢屢糾葛
    不斷；反觀原告之身分、地位及收入，被告以違反勞基法積
    欠工資致原告在金門之社會地位受創，備受困擾，工作有停
    擺之虞而身心飽受折磨」云云（本院卷一第10頁）。姑不論
    本件訴訟乃原告提起，被告係被動應訴。單以原告所述內容
    經本院審理後，認兩造間並無勞基法適用，亦難認原告係遭
    違法解僱，更無積欠薪資可言，即無何被告故意不法侵害原
    告名譽權情事，原告自無從請求慰撫金。
  5.綜上所述，兩造間為約定抽成制，並非原告所述之固定月薪
    制，且被告已付清原告薪資，兩造間並無勞基法適用，原告
    無從依勞基法請求加班費及資遣費，亦難認被告曾故意不法
    侵害原告之名譽權。從而，原告依僱傭契約、勞基法第24條
    第1項、第17條、民法第195條第1項前段規定，主張被告應
    給付386萬4448元，及自起訴狀繕本送達翌日起至清償日止
    ，按週年利率5%計算之利息，為無理由，應予駁回。本件原
    告之訴既經駁回，其假執行之聲請自失所附麗，應併予駁回
    。
四、本件為判決之基礎已臻明確，兩造其餘攻防方法及所提出之
    證據，經本院審酌後，核與判決結論不生影響，爰不逐一論
    述，附此敘明。
五、訴訟費用負擔之依據：民事訴訟法第78條。
中　　華　　民　　國　　111 　年　　6 　　月　　9 　　日
                  勞動法庭  　法  官　王鴻均
以上正本係照原本作成。
如對本判決上訴，須於判決送達後20日內向本院提出上訴狀（須
附繕本）。如委任律師提起上訴者，應一併繳納上訴審裁判費。
中　　華　　民　　國　　111 　年　　6 　　月　　9 　　日
                              書記官  施人夫